臺灣高等法院刑事判決　　　　　　　　 94年度上訴字第521號
上　訴　人　臺灣臺北地方法院檢察署檢察官
被　　　告　乙○○
上列上訴人因被告偽造文書案件，不服臺灣臺北地方法院93年度
訴字第 149號，中華民國93年10月28日第一審判決（起訴案號：
臺灣臺北地方法院檢察署92年度偵緝字第1328號），提起上訴，
本院判決如下：
    主  文
上訴駁回。
    理  由
一、公訴意旨略以：被告乙○○原係鄧翔慈擔任負責人之開登利
    興業有限公司（下稱開登利公司）股東，因開登利公司所營
    事業未包含就業服務業，鄧翔慈與被告乙○○乃與睿森國際
    有限公司（下稱睿森公司）負責人丙○○洽談，經丙○○同
    意授權鄧翔慈及被告乙○○全權代表睿森公司處理越南外籍
    漁工引進簽約事宜，詎被告乙○○竟基於概括犯意，自民國
    （下同）89年10月3日起至90年9月間止，連續多次在越南胡
    志明市，向越南西貢石油勞務公司（下稱石油公司）佯稱係
    睿森公司董事長，代表睿森公司與石油公司簽訂供應勞工契
    約書，並於契約書上盜用睿森公司之印章及以董事長名義於
    契約書上簽名後行使之，使石油公司依約供應勞工，另連續
    多次於僱主授權書上偽造睿森公司及丙○○之印章而行使之
    ，藉以辦理越南勞工來臺申請手續而行使之，足生損害於睿
    森公司及石油公司，嗣被告於接收越南勞工來臺後未依約給
    付石油公司仲介費，經石油公司向我國駐越南代表處轉行政
    院勞工委員會通知睿森公司，始悉上情，因認被告乙○○涉
    犯刑法第216條、第210條之行使偽造私文書罪嫌云云。
二、按犯罪事實應依證據認定之，無證據不得認定犯罪事實；又
    不能證明被告犯罪者，應諭知無罪之判決，刑事訴訟法第15
    4條第2項及第301條第1項分別定有明文。又按刑事訴訟法第
    266 條規定起訴之效力不及於檢察官所指被告以外之人，同
    法第264 條第2項第1款規定起訴書應記載被告之姓名、性別
    等資料或其他足資辨別之特徵，乃為確定審判對象之用，所
    謂審判對象，係指檢察官對之實施偵查及提起公訴、指為刑
    罰權對象之人，於審判對象確定後，縱令嗣後依卷證資料及
    調查證據之結果，而可確信起訴書所指審判對象並非真正犯
    罪行為之人（如頂替等情形），此時因該審判對象並無錯誤
    之處，並非藉由更正被告所能補救，自應就起訴書所指被告
    之人為無罪之判決（參照最高法院70年臺上字第101 號判例
    及86年臺上字第6949號、90年臺非字第82號、91年臺上字第
    2221號判決）。
三、被告乙○○經合法傳喚無正當理由不到庭，爰不待其陳述逕
    行判決，合先敘明。
四、查公訴人據以認定被告乙○○涉有上述偽造文書犯行，無非
    係以證人即睿森公司負責人丙○○、睿森公司職員洪德貞、
    天外天公司負責人鄧翔慈及天外天國際股份有限公司（下稱
    天外天公司）員工林璟鴻等人之證述，並有睿森公司營利事
    業登記證、公司執照及私立就業服務機構許可證影本及行政
    院勞工委員會91年5月10日勞職外字第0910017608 號函檢附
    我國駐越南代表處函轉越南石油公司與被告乙○○簽立之供
    應勞工契約書影本、越南勞工至臺灣定期工作文件審核申請
    書、雇主授權書影本、睿森公司授權書二紙、天外天公司登
    記資料、被告之入出境資料、航空公司英文代號表、航機班
    機時課表等文件在卷為其論據。惟訊據被告乙○○於原審法
    院審理時矢口否認有何偽造文書犯行，辯稱：伊於88年、89
    年間係擔任計程車司機及撿骨師等工作，從未任職於天外天
    公司）或開登利公司，亦從未去過越南，不認識鄧翔慈、丙
    ○○、林璟鴻等人，且未曾在睿森公司與石油公司之供應勞
    工契約書、雇主授權書上以睿森公司董事長名義簽名，伊懷
    疑是伊同鄉陳連旺借用伊名義出國並為本件偽造文書犯行等
    語。經查：
(一)告訴人睿森公司於91年5 月21日，向臺灣臺北地方法院檢察
    署對名為「乙○○」之人提出本件偽造文書之告訴，然告訴
    人並未明確陳述乙○○之年籍資料，經該署簽分91年度他字
    第3183號案件偵查，於該案件偵查中檢察官多次依照告訴人
    所陳報之「乙○○」住址臺北市○○○路 ○段103號5樓（實
    為天外天公司之地址）傳訊「乙○○」，亦無「乙○○」之
    人出面應訊或接受調查，嗣經臺灣臺北地方法院檢察署檢察
    官調取天外天公司之變更登記事項卡，確認該公司股東「乙
    ○○」其人之年籍資料（實即為被告之年籍資料），並以年
    籍資料已明為由簽分偵案（92年偵字第9679號），並向被告
    之臺北縣萬里鄉萬里村瑪鍊頂六二號戶籍地址傳訊及拘提，
    嗣於92年7月8日以甲○茂陽緝字第2462號對被告發佈通緝，
    並於92年 7月27日經臺北市政府警察局萬華分局緝獲，臺灣
    臺北地方法院檢察署再分為92年偵緝字第1328號案件偵查，
    於該案件偵查中，被告先後於92年7月27日、8月14日、8 月
    26日及11月13日接受檢察官訊問，其間均否認有何告訴意旨
    所指之偽造文書犯行，嗣於原審法院審理時亦為相同之供述
    ，惟公訴人仍以被告供述未遺失身分證而認定被告涉有本件
    犯行，是本件公訴人實施偵查、提起公訴及指為刑罰權對象
    而為審判對象之人，即為本件被告乙○○無訛。
(二)公訴人雖以證人丙○○、洪德貞、鄧翔慈及林璟鴻等人之證
    述認定被告涉有本件偽造文書犯行，其中證人洪德貞、林璟
    鴻均未曾於警詢時及偵查中指認渠所證述之「乙○○」是否
    即為本件被告，證人林璟鴻於偵查時及原審法院審理中證稱
    伊任職天外天公司期間，未曾見過「乙○○」之人，也不認
    識庭上的被告等語（見92年度偵緝第1328號卷第30頁及原審
    卷第143頁、第144頁），而證人丙○○亦證述：證人洪德貞
    為睿森公司之前任經理，洪德貞不認識伊所指述之「乙○○
    」其人等語（見原審卷第144頁、第145頁），另證人即曾與
    該「乙○○」共同投資開登利公司之證人鄧翔慈於92年9月4
    日及23日被告未到庭之偵訊中，經提示被告於本件通緝緝獲
    時所拍攝之半身照片時證稱：伊所稱「乙○○」跟照片不像
    ，「乙○○」當時是公司股東等語（見同上偵緝卷第30頁、
    第34頁），嗣於原審法院審理時復證稱：伊所謂股東乙○○
    沒有在庭，那個乙○○不是在庭被告，伊所說的乙○○比較
    高，有175 公分以上，他自稱是乙○○，他的身材也比較胖
    ，在庭被告真的不是伊所說的乙○○，相差蠻大，庭上被告
    的口音與伊所說的乙○○不同等語（見原審卷第140 頁、第
    141 頁），證人洪德貞、林璟鴻及鄧翔慈等人分別係睿森公
    司或天外天公司之職員，渠等或證稱不認識，或未曾見過「
    乙○○」，證人鄧翔慈更明確指述其所謂「乙○○」並非被
    告，則被告是否為渠等所指述之「乙○○」，已有可疑，至
    證人丙○○固於偵查時經提示被告乙○○照片時證稱伊所稱
    「乙○○」應該是照片上的人，公司確有這個人，就是庭上
    之人（在庭之被告），伊在鄧翔慈的辦公室見過一次等語（
    見同上偵緝號卷第30頁、第41頁），然證人丙○○前於偵查
    時另證稱：伊完全不認識乙○○，伊都是跟鄧翔慈接洽，伊
    是授權鄧翔慈，並沒有見過乙○○本人等語（見91年度他字
    第3183號卷第169背面、第170頁正面及92年度偵字第9679號
    卷第10頁正面），前後所述已有矛盾，則證人丙○○既未曾
    見過其所證述之「乙○○」，又如何得指認本件被告究否為
    「乙○○」，其上揭於偵查時之指認尚非無疑，是公訴人以
    證人丙○○、洪德貞、鄧翔慈及林璟鴻等人之證述認定被告
    涉有本件偽造文書犯行，尚非有據。
(三)被告於原審法院審理時迭次供稱其未曾出境，否認前揭「乙
    ○○」名義之入出境資料、航空公司英文代號表及航機班機
    時刻表為其出境之紀錄，而經原審法院向外交部領事事務局
    調取「乙○○」之普通護照申請書，其上所黏貼之乙○○身
    分證影本（含身分證上照片），與原審法院審理時被告庭呈
    之身分證原本經勘驗結果相符，惟被告庭呈之身分證原本背
    面職業欄部分已經劃除與前開影本不相一致，而上開普通護
    照申請書照片欄另黏貼有一不詳男子之照片等情，有勘驗筆
    錄在卷可稽（見原審卷第195 頁背面），至證人丙○○於原
    審法院審理時雖證稱伊確定在鄧翔慈辦公室看到的人是庭上
    的被告等語，然經提示上揭普通護照申請書供其辨認時則改
    稱：當時伊所看到的乙○○是護照申請書上所貼照片的人，
    今日在庭被告應該是同一人，只是頭髮剪短了，時間過了很
    久，伊能確定的就是伊看到的人是護照申請書上面照片的人
    ，無法確定伊所說的乙○○即在庭被告，只能確定伊所說的
    乙○○就是在護照申請書上照片之人等語（同見原審卷第13
    2頁、第133頁、第135 頁），而於原審法院審理時經傳訊證
    人陳連旺到庭後，證人丙○○於被告及證人陳連旺均在庭之
    情形下明確證稱：伊確定庭上著白衣服的那位（按即陳連旺
    ）即是當時的「乙○○」，被告則與本案無關，伊可以不用
    告他等語（見原審卷第197 頁），嗣於本院準備程序時到庭
    供稱：當時是陳連旺冒用乙○○名義到越南胡志明市，與越
    南西貢石油勞務公司簽約的，後來經法院查證，陳連旺也承
    認，伊之前都沒見過乙○○，在法院才見過他，現在告的是
    陳連旺及鄧翔慈二人，乙○○不是伊要告的人等語（見本院
    卷94年4月7日準備程序筆錄），告訴人丙○○已明確指述其
    當時所見到名為「乙○○」者並非被告其人，而查陳連旺並
    於原審法院傳訊前即具狀自首謂於82年間因經商失敗，遭法
    院判刑詐欺確定，為能繼續從事引進外勞之工作，始以新台
    幣（下同）30萬元及後續每月5千至1萬元之代價，徵得被告
    同意使用被告身分辦理護照及從事相關商業活動等情，有93
    年10月13日自首狀一份在卷可稽，而於原審法院審理中復到
    庭證稱：護照申請書上之照片是伊沒有錯，護照申請書上乙
    ○○身分證影本上的照片不是伊，伊在85、6 年間開三家仲
    介公司，公司週轉不靈，向地下錢莊借錢，伊出國帶客戶到
    國外回來後，發現所有資產都被拍賣掉了，伊的證件都無法
    使用，但是還有許多業務要處理，就想用乙○○的身分可以
    出國，伊有跟乙○○說，伊要用他身分證去申請護照以供出
    國之用，乙○○有答應，這是在84、5 年間的事情，伊有給
    乙○○現金10萬元，伊有去自首；乙○○並無與睿森公司有
    任何接觸，他完全不知道伊與睿森公司的任何事情，乙○○
    與睿森公司完全無關，卷附契約書上的乙○○簽名是伊簽的
    ，伊有在供應勞工契約書、僱主授權書上簽乙○○的簽名，
    伊沒有跟他這樣約定，他沒有授權伊在契約書、授權書上簽
    他的名字等語明確在卷（見原審卷第195頁背面至第197頁）
    ，而依該護照申請書上之照片經核與陳連旺於原審法院審理
    時庭呈之身分證影本上之照片相符，有「乙○○」普通護照
    申請書影本及陳連旺身分證影本各乙份在卷可考（見原審卷
    第96頁、第200 頁），是本件公訴意旨指訴之連續行使偽造
    私文書犯嫌，應係證人陳連旺冒用被告名義而為，而陳連旺
    並因此涉犯行使偽造私文書、違反護照條例、入出國及移民
    法等罪嫌，而先後經臺灣臺北地方法院檢察署檢察官提起公
    訴，現另案審理中，有本院陳連旺之前案紀錄表在卷可參，
    至被告縱同意證人陳連旺借用其名義出國，亦難認被告授權
    證人陳連旺以其名義為何法律行為，是被告所辯並無公訴人
    所指訴之行使偽造私文書犯行，應堪採信，被告犯罪尚屬不
    能證明，原審因而以不能證明被告犯罪，而為被告無罪之諭
    知，經核並無不合，檢察官上訴意旨以證人丙○○於偵查中
    證述曾見過被告等語，暨陳連旺供述係經被告同意以被告名
    義申請護照出國，而認被告與陳連旺等人間具有犯意聯絡、
    行為分擔，被告應與陳連旺共負
    本件罪責，而指摘原審判決被告無罪係屬不當，依上揭說明
    ，尚難認有理由，應予駁回。
據上論斷，應依刑事訴訟法第368條、第371條，判決如主文。
本案經檢察官鄭富銘到庭執行職務。
中　　華　　民　　國　　94　　年　　7 　　月　　15　　日
　　　　　　　　　臺灣高等法院刑事第八庭
                                審判長法　官　吳　敦
　　　　　　　　　　　　　　　　　    法　官  沈宜生
　　　　　　　 　 　　　　　　　　　　法　官  張傳栗
以上正本證明與原本無異。
如不服本判決，應於收受送達後十日內向本院提出上訴書狀，其
未敘述上訴之理由者並得於提起上訴後十日內向本院補提理由書
（均須按他造當事人之人數附繕本）。
                                      書記官　秦慧榮
中　　華　　民　　國　　94　　年　　7 　　月　　19　　日
